最高法院刑事判決　　　　　　九十六年度台上字第五五六五號
上　訴　人　甲○○
選任辯護人　邱創舜律師
上列上訴人因貪污案件，不服台灣高等法院中華民國九十六年七
月三十一日第二審更審判決（九十六年度上更(二)字第七七號，起
訴案號：台灣台北地方法院檢察署九十一年度偵緝字第一四四四
號），提起上訴，本院判決如下：
    主  文
原判決撤銷，發回台灣高等法院。
    理  由
本件原判決認定上訴人甲○○有其事實欄所記載之犯行，因而撤
銷第一審對於上訴人科刑之判決，改判仍依牽連犯關係從一重論
以上訴人依據法令從事公務之人員，對於違背職務之行為，收受
賄賂罪，處有期徒刑五年，褫奪公權四年，並諭知適當之從刑；
固非無見。
惟查：(一)、本件第一審判決之範圍係包括上訴人與第一審共同被
告高聯財，共二部分。高聯財於第一審判決後並未提起上訴（檢
察官亦未對高聯財部分提起上訴）而告確定，原判決亦以括弧註
明高聯財部分業經第一審判刑確定（見原判決第三頁第二十二行
、第二十三行）。則高聯財部分既未經提起第二審上訴，即不在
原審所應審理及裁判之範圍內。乃原判決主文第一項竟宣示「原
判決（即第一審判決）撤銷」云云，無異將第一審判決關於上訴
人及高聯財部分一併撤銷，於法自有未合。(二)、本件起訴書犯罪
事實欄並未記載上訴人有於民國九十年四月十六日，簽擬台北市
工務局北市工建字第九○四二九○○六○○號函稿，於說明欄中
登載：「二、……作壹層式修建，因現地確係以鐵皮、鐵架作壹
層式修建……」、「三、（二）……依航測圖及違建所有人所附
照片顯示，本違建並無上述情事。（三）……作壹層式修建，並
無不當。（四）……經查本案違建內部並無夾層的設置。」等不
實內容，經呈上級核示後於同年月二十四日發文函覆檢舉人，而
行使上述登載不實公文書之犯罪事實。原判決對於上揭犯罪事實
一併加以審判，而論以刑法第二百十六條、第二百十三條之行使
公務員登載不實公文書罪，但並未說明其何以得就起訴書所未記
載之事實一併加以審判之理由，自有理由欠備之可議。(三)、犯貪
污治罪條例第四條至第六條之罪，情節輕微，而其所得或所圖得
財物或不正利益在新台幣五萬元以下者，減輕其刑，同條例第十
二條第一項定有明文。依此規定，必須所犯係同條例第四條至第
六條之罪，而同時具備「情節輕微」暨「其所得或所圖得財物或
不正利益在新台幣五萬元以下」二項條件者，始可依上述規定減
輕其刑。乃原判決理由陸之二之（四）內僅以上訴人犯罪所得為
新台幣二萬元，即認應依貪污治罪條例第十二條第一項規定減輕
其刑，對於上訴人犯罪有無「情節輕微」之情形，並未一併加以
論敘說明，亦嫌理由欠備。(四)、原判決於其「事實及理由」欄
之九內以條列之方式記載本案相關之證據資料共計二十五項（見
原判決第七頁第十六行至第八頁第十八行），其中除部分證據資
料原判決已於犯罪事實中提及，而略可瞭解其與本案犯罪事實之
關聯以外，其餘如「九十年十一月五日北市工建字第九○四○六
六六八○○號違建查報拆除函」、「拆除隊通知書」、「高聯財
九十年十二月十四日自白書」、「九十年四月十日北市工建字第
九○四○○八○八○號違建查報拆除函」、「九十年七月十八日
北市工建字第九○四一三八七三○○號函稿」、「九十年六月二
十七日拆除報告單」、「拆除新違章建築結案報告單」、「拆除
現場照片」、「列管違建紀錄單、照片」、「劉純妤便箋」、「
黃霖賢八十九年便箋」、「勘驗筆錄」、「北市工務局九十年九
月十四日北市工建字第九○四四二九二三○○號函稿」、「北市
工務局建管處九十年十月十九日北市工建查字第九○六九二七三
三○○號函稿」、「違建查報拆除函」、「北市工務局九十四年
一月二十四日北市工建字第○九四五一二九六四○○號函」等證
據資料，原判決均未進一步說明其內容為何與本件犯罪事實有關
聯，遽採為上訴人犯罪之證據，亦有判決理由不備之可議。(五)、
採為判決基礎之證據資料，必須經過調查程序，以顯出於審判庭
者，始與直接審理主義相符，否則其所踐行之訴訟程序，即難謂
適法。原判決採用第一審共同被告高聯財之「前案明細資料」一
份，作為上訴人犯罪之佐證（即用以證明高聯財所為不利於上訴
人之證詞為可信之補強證據，見原判決第九頁第二行至第六行所
載）。但依該「前案明細資料」上所加蓋原審受命法官章戳之日
期為「九十六年七月九日」以觀，該項證據資料係原審九十六年
六月二十七日於辯論終結以後始調閱附卷。而依原審審判筆錄之
記載，前揭證據資料並未於審判期日踐行調查程序，亦未提示上
訴人及其辯護人並告以要旨，以使上訴人及其辯護人就該項證據
資料有陳述意見之機會，有原審審判筆錄可稽（見原審卷第七十
六至七十八頁、第一○八至一一五頁）。揆諸上開說明，其所踐
行之訴訟程序自難認適法。又原判決係適用「貪污治罪條例第四
條第一項第五款」論處上訴人對於違背職務之行為收受賄賂罪刑
，但其據上論結欄所引論罪法條為「同條例第四條第一項第三款
」，似有誤引；且原判決係適用「修正前刑法第五十五條」之規
定，就上訴人所犯二罪論以牽連犯，而從一重處斷。但其據上論
結欄則記載為「修正前第五十五款」，亦有誤載，併予指明。上
訴人上訴意旨雖未指摘及此，然以上均係本院得依職權調查之事
項，應認原判決仍有撤銷發回更審之原因。
據上論結，應依刑事訴訟法第三百九十七條、第四百零一條，判
決如主文。
中　　華　　民　　國　九十六　年　　十　　月　 十八 　日
                      最高法院刑事第十二庭
                          審判長法官  洪　文　章
                                法官  王　居　財
                                法官  郭　毓　洲
                                法官  黃　梅　月
                                法官  邱　同　印
      本件正本證明與原本無異
                                      書  記  官
中　　華　　民　　國　九十六　年　　十　　月　二十二　日
                                                      Ｑ
